臺灣臺北地方法院民事判決　　　　　　93年度重訴字第1489號
原　　　告　甲○○
訴訟代理人　丁○○
被　　　告　華南商業銀行股份有限公司
法定代理人　乙○○
訴訟代理人　戊○○
被　　　告　丙○○
上列當事人間請求債務人異議之訴事件，本院於中華民國94年 6
月15日言詞辯論終結，判決如下：
    主  文
原告之訴駁回。
訴訟費用由原告負擔。
    事實及理由
(甲)程序方面：
一本件原告依民法第242 條、強制執行法第14條等規定，代位被
  告丙○○對本院93年度執字第34703 號強制執行事件提起債務
  人義務之訴等，此有起訴狀在卷可稽，依強制執行法第14條規
  定，應由執行法院即本院管轄，合先敘明。
二按「起訴請求確認他人之某法律關係存在或不存在，須以該法
  律關係之雙方當事人為共同被告一同起訴，始為當事人適格。
  若僅以其中一方當事人為被告，即非適格之當事人。倘該法律
  關係之雙方當事人受敗訴之判決，而僅其中一方當事人提起上
  訴，因該法律關係之存否對該雙方當事人必須合一確定，不得
  歧異，故其上訴之效力及於另一當事人。」（最高法院93年台
  上字第117 號裁判意旨參照）。本件原告起訴請求確認被告間
  后述抵押權所擔保之債權不存在，則該債權之存否對被告必須
  合一確定，不得歧異，原告以被告華南商業銀行股份有限公司
  （下稱華南銀行）、丙○○為被告，依上開規定，即為當事人
  適格，亦此敘明。
三被告丙○○未於言詞辯論期日到場，核無民事訴訟法第386 條
  各款所列情形，爰依原告之聲請，由其一造辯論而為判決。
(乙)實體方面：
一原告主張：被告丙○○於民國92年6 月19日，出具切結書一份
  予原告，同意原告所出資購買如附表所示不動產登記予被告丙
  ○○名下，原告得隨時取回系爭不動產所有權及使用權。詎系
  爭不動產於92年9 月30日，不知遭何人冒用被告丙○○之名義
  ，向被告華南銀行貸款新臺幣（下同）20,000,000元，並設定
  最高限額24,040,000元抵押權作為擔保。嗣被告華南銀行取得
  本院93年度促字第8818號支付命令為執行名義，聲請本院以93
  年度執字第34703 號強制執行事件，查封拍賣系爭不動產，惟
  被告丙○○竟怠於提起債務人異議之訴，原告自得請求確認被
  告華南銀行對被告丙○○名下系爭不動產所設定上開抵押權所
  擔保之債權不存在，並依民法第242 條、強制執行法第14條、
  民法第767 條規定，請求將上開強制執行程序予以撤銷及請求
  被告華南銀行塗銷上開抵押權登記等語。並聲明：(一)本院93年
  度執字第34703 號強制執行事件，應予撤銷。(二)確認被告華南
  銀行在被告丙○○名下如附表所示不動產設定之最高限額24,0
  40,000元抵押權所擔保之債權不存在，被告華南銀行應塗銷上
  開抵押權登記。
二被告華南銀行則以：被告丙○○於92年9 月30日，向被告華南
  銀行貸款20,0,000,000元，並以系爭不動產設定最高限額24,0
  40,000元抵押權作為擔保，被告華南銀行已將上開借款匯入被
  告丙○○所開設第000000000000號帳戶內，且被告丙○○借貸
  上開借款，經被告華南銀行職員鄭慶風核對被告丙○○之國民
  身分證無誤，是本件借款並無冒名借貸之情事。嗣被告丙○○
  未依約清償借款，被告華南銀行於取得本院93年度促字第8818
  號支付命令為執行名義，聲請本院以93年度執字第34703 號強
  制執行事件，查封拍賣系爭不動產，則上開支付命令裁定與確
  定判決有同一效力，被告丙○○不得依強制執行法第14條第 2
  項規定提起債務人異議之訴，況上開強制執行事件亦無執行名
  義成立後有消滅或妨礙債權人請求之事由發生，被告丙○○亦
  不得依強制執行法第14條第1 項規定提起債務人異議之訴，原
  告主張代位被告丙○○提起債務人異議之訴，顯不足取。另系
  爭不動產登記為被告丙○○所有，依土地法第43條規定，有絕
  對之效力，縱系爭不動產乃原告出資購買而登記予被告丙○○
  名下，原告亦不得以其與被告丙○○間之債權債務關係對抗善
  意之被告華南銀行。又原告並非上開借款之借款人，系爭不動
  產為被告丙○○所有，則原告請求確認被告間前開抵押權所擔
  保之債權不存在，並無確認之利益可言等語，資為抗辯。並聲
  明：原告之訴駁回。
三被告丙○○則未於言詞辯論期日到場，亦未提出書狀作何聲明
  或陳述。
四原告與被告華南銀行不爭執之事實：
(一)被告丙○○於92年6 月19日，出具切結書一份予原告，同意原
  告所出資購買如附表所示不動產登記予被告丙○○名下，原告
  得隨時取回系爭不動產所有權及使用權，為原告與被告華南銀
  行所不爭執，有該切結書在卷可稽。
(二)有以被告丙○○之名義者，於92年9 月30日，向被告華南銀行
  貸款20,0,000,000元，並以系爭不動產設定最高限額24,040,0
  00元抵押權作為擔保，被告華南銀行已將上開借款匯入以被告
  丙○○之名義所開設第000000000000號帳戶內，為原告與被告
  華南銀行所不爭執，有匯款單在卷足憑，並有個人購車及購屋
  貸款契約、約定書、增補契約暨申請書附於本院93年度促字第
  8818號卷宗內，經調閱屬實。
(二)前開借款因借款人未依約清償借款，被告華南銀行曾以本院93
  年度促字第8818號，聲請對被告丙○○核發支付命令確定，復
  聲請本院以93年度執字第34703 號強制執行事件查封拍賣系爭
  不動產，為原告與被告華南銀行所不爭執，且經調閱上開卷宗
  ，查閱屬實。
五得心證之理由：
  本件兩造所爭執之處，應在於原告提起確認之訴是否有確認利
  益？前開抵押權擔保之債權是否存在？原告得否代位提債務人
  異議之訴？
(一)有關確認之訴部分：
1.按「民事訴訟法第247 條所謂即受確認判決之法律上利益，係
  指因法律關係之存否不明確，致原告在私法上之地位有受侵害
  之危險，而此項危險得以對於被告之確認判決除去之者而言，
  故確認法律關係成立或不成立之訴，苟具備前開要件，即得謂
  有即受確認判決之法律上利益，縱其所求確認者為他人間之法
  律關係，亦非不得提起。」（最高法院42年台上字第1031號判
  例要旨參照）。
2.查被告丙○○於92年6 月19日，出具切結書一份予原告，同意
  原告所出資購買如附表所示不動產登記予被告丙○○名下，原
  告得隨時取回系爭不動產所有權及使用權，已如前述，則以被
  告丙○○之名義，在系爭不動產設定前開抵押權，向被告華南
  銀行借貸前開借款之消費借貸法律關係之存否不明確，致原告
  在私法上之地位有受侵害之危險，而此項危險得以對於被告之
  確認判決除去，依前開說明，原告起訴請求確認被告間前開抵
  押權擔保之債權不存在，自有確認利益，被告華南銀行辯稱原
  告提起本件確認之訴，並無確認利益云云，尚不足取。
(二)有關前開抵押權擔保之債權是否存在部分：
1.按民法第474 條所規定之消費借貸，係指當事人一方移轉金錢
  或其他代替物之所有權於他方，而約定他方以種類、品質、數
  量相同之物返還之契約；則金錢消費借貸契約之成立，必須有
  金錢之交付及借貸意思表示之合意，始足當之。
2.查依被告華南銀行當初實際負責前開借款對保之職員即證人鄧
  慶風到庭證稱：伊於借款當時親自核對被告丙○○之國民身分
  證及照片，親自見聞被告丙○○簽名於個人購車及購屋貸款契
  約、增補契約暨申請書上等語。而原告對於證人鄧慶風開所述
  內容，並不爭執，則證人鄧慶風有關前開借款確係由被告丙○
  ○親自向被告華南銀行所借貸，自堪採信。況被告華南銀行於
  前開借款未依約清償後，曾聲請以本院93年度促字第8818號對
  被告丙○○核發支付命令，該支付命令裁定已合法送達被告丙
  ○○，因被告丙○○未聲明異議而確定，此亦經調閱該卷宗，
  查閱屬實。則綜前所述，堪認被告間就前開借款確有借貸意思
  表示之合意，且被告華南銀行已將上開借款匯入以被告丙○○
  之名義所開設第000000000000號帳戶內，亦如前述。此外，原
  告主張前開借款乃他人冒用被告丙○○借貸一節，完全未提供
  任何證據以供本院審酌，自不足取。故原告主張前開借款為他
  人冒用被告丙○○之名義所借貸，前開抵押權所擔保之債權不
  存在，其得請求確認前開抵押權擔保之債權不存在，並得依民
  法第242條、第767條規定，代位被告丙○○塗銷前開抵押權登
  記云云，均屬無據。
(三)原告代位提起債務人異議之訴部分：
1.按執行名義成立後，如有消滅或妨礙債權人請求之事由發生，
  債務人得於強制執行程序終結前，向執行法院對債權人提起異
  議之訴。如以裁判為執行名義時，其為異議原因之事實發生在
  前訴訟言詞辯論終結後者，亦得主張之。執行名義無確定判決
  同一之效力者，於執行名義成立前，如有債權不成立或消滅或
  妨礙債權人請求之事由發生，債務人亦得於強制執行程序終結
  前提起異議之訴。強制執行法第14條第1、2項定有明文。次按
  債務人怠於行使其權利時，債權人因保全債權，得以自己之名
  義，行使其權利。但專屬於債務人本身者，不在此限。民法第
  242條定有明文。
2.查被告華南銀行係持本院93年度促字第8818號支付命令確定裁
  定為執行名義，聲請本院以93年度執字第34703 號強制執行事
  件，查封拍賣系爭不動產，依民事訴訟法第521條第1項規定，
  該支付命令與確定判決有同一之效力，且被告間前開借款債權
  確係存在，已如前述，況上開執行名義亦無成立後有消滅或妨
  礙債權人請求之事由發生，則原告主張有人冒用被告丙○○名
  義，向原告借貸上開借款，該借款債權不存在，依前述民法第
  242 條、強制執行法第14條規定，代位債務人丙○○提起債務
  異議之訴，請求撤銷上開強制執行程序，顯屬無據。
六從而，原告依民法第242條、強制執行法第14條、民法第767條
  規定，請求本院93年度執字第34703 號強制執行事件，應予撤
  銷，和確認被告華南銀行在被告丙○○名下如附表所示不動產
  設定之最高限額24,040,000元抵押權所擔保之債權不存在，及
  被告華南銀行應塗銷上開抵押權登記，均為無理由，應予駁回
  。
七本件事證已臻明確，原告與被告華南銀行其餘主張、陳述及所
  提證據，經審酌與本院前揭判斷不生影響，毋庸再予審酌，併
  此敘明。
八訴訟費用負擔之依據：民事訴訟法第78條。
中　　華　　民　　國　　94　　年　　6 　　月　　30　　日
　　　　　　　　　民事第六庭法　　　官  姜悌文
右為正本係照原本作成
如對本判決上訴，須於判決送達後廿日內向本院提出上訴狀，並
依上訴利益繳納上訴費。
中　　華　　民　　國　　94　　年　　6 　　月　　30　　日
                            法院書記官　方蟾苓
